【裁判字號】    97,訴,706
【裁判日期】    970717
【裁判案由】    偽造文書等
【裁判全文】
臺灣臺北地方法院刑事判決               97年度訴字第706號
公  訴  人  臺灣臺北地方法院檢察署檢察官
被      告  丙○○
選任辯護人  邱育彰律師
上列被告因偽造文書等案件，經檢察官提起公訴（97年度偵字第
6723號），本院判決如下：
    主  文
丙○○行使偽造私文書，足以生損害於他人，共捌罪，各處有期
徒刑貳月。應執行有期徒刑壹年。緩刑貳年。
    事  實
一、丙○○為李合榮、李邱鳳娘之子李宗智之配偶。李合榮、李
    邱鳳娘共育有子女李宗智、甲○、乙○○、李茜莉、李宗仁
    等5人。嗣李合榮與李邱鳳娘分別於民國96年5月12日、96年
    6月16日死亡。其二人所分別遺留之財產依法應由李宗智、
    甲○、乙○○、李茜利、李宗仁等人共同繼承。但丙○○未
    經全體繼承人之同意，竟基於行使偽造私文書及為自己與他
    人之不法所有意圖，分別於附表一、二所示時間，分持其原
    所持有保管中之李合榮如附表一所示中壢興國郵局及上海商
    業儲蓄銀行新店分行（下稱上海銀行新店分行）及李邱鳳娘
    之如附表二所示光復郵局及上海銀行新店分行之存摺、印鑑
    章等物，以其二人之名義，分別偽造如附表一、二所示之定
    存解約單、取款憑條等私文書，持交上開郵局及銀行以為行
    使（詳如附表一、二所示），使各該不知情之郵局、銀行櫃
    檯人員誤認為係李合榮、李邱鳳娘所辦理，而分別為其辦理
    定存解約、領款等事宜，足以生損害於上開郵局、銀行及其
    他甲○等繼承人。丙○○於未被有偵查犯罪職權之機關或公
    務員發覺前，於96年8月10日主動具狀向臺灣臺北地方法院
    檢察署自首接受裁判。
二、案經丙○○自首，由臺灣臺北地方法院檢察署檢察官偵查起
    訴。
    理  由
一、訊據被告丙○○固坦承於其翁、姑李合榮及李邱鳳娘死亡後
    ，持其二人之如附表一、二所示之中壢興國郵局、光復郵局
    及上海商業儲蓄銀行新店分行等帳戶之存摺、印鑑章，分別
    於附表一、二所示時間，以其二人之名義製作如附表一、二
    所示之定存解約單及取款憑條，提領如附表一、二所示之金
    額等情不諱，惟辯稱: 是將款項轉至其配偶李宗智之兄、姊
    帳戶內，另提領之現金則是用於翁姑之醫療、看護等費用，
    沒有不法所有之意圖云云。另其辯護人為被告辯護稱: 依據
    民法第551條規定，被告所為附表一、二之定存解約、提款
    之行為，均屬於處理委任事務範圍之處分行為，係屬有權製
    作非偽造。且被告係將款項轉入原由其管理之李茜莉、李宗
    仁之帳戶，並出具遺產餘額報告，故被告僅有不法占有之行
    為，主觀上並無不法所有之意圖。另被告之行為在社會上常
    見，對於社會秩序之維護不生影響。此外，被告之行為係基
    於一個概括之犯意、目的、故意下所為之數次行為，為接續
    犯，應僅成立二罪云云。惟查:
  (一)李合榮、李邱鳳娘分別於96年5月12日、96年6月16日死亡。
    其二人共育有子女李宗智、甲○、乙○○、李茜莉、李宗仁
    等五人。此為被告所不爭執，並有本院依職權查得之李合榮
    、李邱鳳娘二人之個人基本資料查詢結果二紙在卷可稽（附
    於本院卷內）。
  (二)被告於李合榮、李邱鳳娘二人死亡後，分別以其二人之名義
    ，於附表一、二所示之時間，製作如附表一、二所示之定存
    解約單、取款憑條等文書，辦理如附表一、二所示金額之定
    存解約、提款等手續一節，亦為被告所不爭執，並有李合榮
    之上海銀行新店分行、中壢興國郵局之帳戶開戶資料及交易
    明細表、李邱鳳娘之光復郵局、上海銀行新店分行之開戶資
    料及交易明細表、取款憑條、定存解約單、李茜莉之上海銀
    行新店分行00000000000000、李宗仁之上海銀行新店分行00
    000000000000號帳戶之交易明細等文書在卷可稽（參他字第
    7457號卷第146-148、154、160-161、167-168、173-174、1
    79-180、000-000-0、189-220 頁）。
  (三)按人之權利能力，始於出生，終於死亡。且委任關係，因當
    事人一方死亡而消滅，民法第6條、第550條前段定有明文。
    是縱李合榮、李邱鳳娘生前曾委任被告代為處理其二人之附
    表所示帳戶之管理事宜，其二人死亡後，該委任關係已經消
    滅。被告既明知其二人死亡之事實，其二人帳戶內之款項，
    即屬其二人之遺產，其處分等相關之法律行為，自應由全體
    繼承人共同為之，而不得再以其二人之名義進行任何法律行
    為。但被告竟隱瞞其二人業已死亡之事實，而仍以其二人之
    名義分別於附表一、二所示時間，製作不實之定存解約單、
    取款憑條，辦理相關之定存解約、領款，使銀行及郵局之櫃
    檯人員陷於錯誤，而基於銀行、郵局與李合榮、李邱鳳娘間
    之契約關係，依被告所填具之不實定存解約單、取款憑條，
    准予被告辦理相關手續，並將附表一、二所示帳戶之款項交
    付被告或轉帳至被告指定之帳戶內。使銀行與全體繼承人間
    契約關係因而產生爭議。銀行對被告所為之支付及轉帳現金
    之行為之效力，亦可能因其他繼承人之不承認，而須面對其
    他繼承人所提出之損害賠償請求。且查，被告並非將款項提
    領後，按繼承人之應繼分平分予全體繼承人，而係部分提領
    現金直接花用，部分轉帳至李宗仁、李茜莉二人之帳戶，自
    有損於銀行及其他繼承人之權益，足認其有為自己及他人不
    法所有之意圖至明。是被告辯稱無法不法所有之意圖云云，
    即無可採。至於被告所辯: 提領之現金係用於翁姑之醫療及
    看護等費用，但被告未提出任何證據證明，空言抗辯，自難
    採信。
  (五)被告之辯護人雖另為被告辯護稱:依據民法第551條規定，被
    告所為附表一、二之定存解約、轉帳、提款之行為，均屬於
    處理委任事務範圍之處分行為，係屬有權製作非偽造云云。
    但查，人之權利能力，終於死亡。且委任關係，因當事人一
    方死亡而消滅，已如前述，是被告與李合榮、李邱鳳娘間在
    其二人死亡後，已無任何委任關係至明。且查，李合榮、李
    鳳娘二人之遺產存放於銀行、郵局之帳戶中，除非該郵局及
    銀行有將行倒閉之情況，否則其二人之遺產，並不會有任何
    不利益之情況發生。反觀本件被告之如附表一、二行為，係
    將李合榮、李邱鳳娘二人之遺產，在其二人死亡後，以其二
    人之名義予以提領，並分別存入他人帳戶或花用。其二人名
    下之遺產數額確已因被告之行為而減少，自非屬為李合榮、
    李邱鳳娘之利益所為之行為，當無民法第551條適用之餘地
    。
  (六)綜上，本件被告行使偽造私文書、詐欺取財之犯行，事證明
    確，洵堪認定，應依法論科。
二、論罪科刑部分:
  (一)核被告所為附表一、二等8次之所為，各係犯刑法第216條、
    第210條之行使偽造私文書及同法第339條第1項之詐欺取財
    罪。
  (二)被告盜用李合榮或李邱鳳娘之印鑑章，各為其偽造私文書之
    階段行為，又其偽造私文書之低度行為，復各為其行使偽造
    私文書之高度行為所吸收，均不另論罪。
  (三)被告所為附表一編號1部分，係以一行使行為，同時行使偽
    造之定存解約單及取款憑條以領款，此由卷附之交易明細表
    （參他字第7457號卷第154頁）上交易時間及櫃檯人員均為
    同一人，即可明之。是其此部分之所為，為單純一罪; 又被
    告所為附表一編號2部分，亦係以一行使行為，同時行使5張
    偽造之取款憑條以領款（同參上開明細表），亦為單純一罪
    ; 所為附表二編號1部分，係以一行使行為，同時行使偽造
    定存解約單、取款憑條益領款，此亦可由卷附之交易明細表
    得知（參同上他字卷第174頁），亦為單純一罪; 另被告所
    為附表二編號3部分，同係以一行使行為，而同時行使3張偽
    造取款憑條以領款，亦為單純一罪。
  (四)被告持取款憑條辦理領款，其所犯之行使偽造私文書、詐欺
    取財等罪之實行行為，客觀上已有局部之重合，且其等行為
    之重合時點，依社會一般通念，均係在該等行為之著手階段
    ，自可認被告前開8次所為，各係基於同一犯罪故意，而實
    行一個犯罪行為，核均屬一行為觸犯行使偽造私文書、詐欺
    取財等罪名，而均為想像競合犯，均應依刑法第55條之規定
    ，分別從一重以行使偽造私文書罪處斷。
  (五)被告所為附表一、二共8次之犯行，犯意各別，行為互殊，
    應分論併罰之。辯護人雖為被告辯護稱: 被告之行為係基於
    一個概括之犯意、目的、故意下所為之數次行為，為接續犯
    ，應僅成立二罪云云。但查，被告所為附表一、附表二之行
    為時間均不相同，每次行為時間前後均相差月餘。此外，被
    告偽造附表一李合榮名義之私文書部分，其中編號1、2、3
    係向上海銀行新店分行之櫃檯人員行使，編號4則係向中壢
    興國郵局櫃檯人員行使; 另其偽造附表二李邱鳳娘之私文書
    部分，編號1、2、4係向上海銀行新店分行櫃檯人員行使、
    編號3則是向光復郵局之櫃檯人員行使，行使之對象亦有不
    同。且查，偽造私文書一經對外主張文書之內容而行使，其
    行為即已完成，而被告每次之偽造、領款金額復不相同，顯
    非基於一個犯意而為之數次接續動作。是被告8次之行使行
    為，應分論併罰之。辯護人為被告所為上開辯護要旨亦屬無
    據。
  (六)被告於行為後，於未被有偵查犯罪職權之機關或公務員發覺
    前，於96年8月10日主動具狀向臺灣臺北地方法院檢察署自
    首接受裁判，此有自首狀在卷可稽，則被告已合於刑法第62
    條前段之自首要件，應依法減輕其刑。
  (七)爰審酌被告為免其翁姑之帳戶內存款在全體繼承人辦妥繼承
    前遭凍結而暫時無法使用，而偽造其翁姑之名義提領款項之
    動機，造成銀行之錯誤，而有受其他共同繼承人請求損害賠
    償之虞，惟其所領得之款項，大部分存入其他繼承人帳戶內
    ，共同繼承甲○亦已表明沒有追究之意思，且其犯後坦承部
    分之犯行之犯後態度等一切情狀，分別量處如主文所示之刑
    ，並定其應執行刑。又被告並無前科，此有臺灣高等法院被
    告前案紀錄表在卷可稽，其因一時失慮而罹本罪，經此偵、
    審程序，當知所警惕，信無再犯之虞，因認其前開所科之刑
    ，以暫不執行為適當，爰併諭知緩刑2年，同啟自新。
  (八)至於被告偽造之如附表一、二所示之定存解約單及取款憑條
    等文書，其上所蓋用之印文均係李合榮及李邱鳳娘之印鑑章
    ，非屬偽造之印章及印文。又各該文書雖均屬因犯罪所生之
    假文書，但均屬郵局及銀行所有之物，非屬被告所有，爰不
    另為沒收之諭知，附此敘明。
據上論斷，應依刑事訴訟法第299條第1項前段，刑法第216條、
第210條、第339條第1項、第55條、第62條前段、第51條第5款、
第74條第1項第1款，刑法施行法第1條之1，判決如主文。
本案經檢察官林達到庭執行職務。
中    華    民    國    97    年    7     月    17    日
                  刑事第四庭  審判長法  官  劉慧芬
                                    法  官  呂政燁
                                    法  官  李桂英
上正本證明與原本無異。
如不服本判決，應於判決送達後10日內向本院提出上訴狀（應抄
附繕本）。告訴人或被害人如對於本判決不服者，應具備理由請
求檢察官上訴，其上訴期間之計算係以檢察官收受判決正本之日
期為準。
                                    書記官  嚴君珮
中    華    民    國    97    年    7     月    17    日
附錄本案論罪科刑法條全文:
中華民國刑法第216條
（行使偽造變造或登載不實之文書罪）
行使第210條至第215條之文書者，依偽造、變造文書或登載不實
事項或使登載不實事項之規定處斷。
中華民國刑法第210條
（偽造變造私文書罪）
偽造、變造私文書，足以生損害於公眾或他人者，處5年以下有
期徒刑。
中華民國刑法第339條
（普通詐欺罪）
意圖為自己或第三人不法之所有，以詐術使人將本人或第三人之
物交付者，處5年以下有期徒刑、拘役或科或併科1千元以下罰金
。
以前項方法得財產上不法之利益或使第三人得之者，亦同。
前二項之未遂犯罰之。
附表一：
┌─┬────┬────┬─────┬─────────┬────────┐
│編│戶    名│時    間│帳      戶│行   為   方   式 │領得之金額及流向│
│號│        │        │          │                  │                │
├─┼────┼────┼─────┼─────────┼────────┤
│1 │李合榮  │96年5月 │上海商銀新│以其所持有中之存摺│銀行櫃檯人員將定│
│  │        │17日    │店分行綜合│及印鑑章，以李合榮│存3筆解約後得款 │
│  │        │        │存款帳戶29│之名義，先後偽造定│合計1,993,683元 │
│  │        │        │0000000000│存解約單1張（含3筆│，直接轉入李合榮│
│  │        │        │83號      │定存）及250萬元之 │之00000000000083│
│  │        │        │          │活期性存款取款憑條│號活期存款內。再│
│  │        │        │          │1張後，同時交付予 │依被告所製作之左│
│  │        │        │          │該行編號293157號櫃│述取款憑條將活期│
│  │        │        │          │檯人員辦理定存解約│存款帳戶內之250 │
│  │        │        │          │及領款以為行使。  │萬元領出。並依被│
│  │        │        │          │                  │告指示將其中150 │
│  │        │        │          │                  │萬元轉至李宗仁上│
│  │        │        │          │                  │海商銀店分行2920│
│  │        │        │          │                  │0000000000號帳戶│
│  │        │        │          │                  │、將其中100萬元 │
│  │        │        │          │                  │轉至李茜莉之2920│
│  │        │        │          │                  │0000000000號帳戶│
│  │        │        │          │                  │。              │
├─┼────┼────┼─────┼─────────┼────────┤
│2 │李合榮  │96年6月 │同上      │以其所持有中之存摺│該櫃檯人員共交付│
│  │        │20日    │          │及印鑑章，以李合榮│現金4萬0730元予 │
│  │        │        │          │之名義，先後偽造17│被告。          │
│  │        │        │          │00元、2853元、3133│                │
│  │        │        │          │元、2萬8508元、453│                │
│  │        │        │          │6元之活期性存款取 │                │
│  │        │        │          │款憑條5張後，同   │                │
│  │        │        │          │時交付予該行編號  │                │
│  │        │        │          │293157號櫃檯人員辦│                │
│  │        │        │          │理現金領款，以為行│                │
│  │        │        │          │使。              │                │
├─┼────┼────┼─────┼─────────┼────────┤
│3 │李合榮  │96年7月 │同上      │以其所持有中之存摺│該櫃檯人員依被告│
│  │        │16日    │          │及印鑑章，以李合榮│所製作之左述取款│
│  │        │        │          │之名義，偽造15萬元│憑條領出現金後，│
│  │        │        │          │之活期性存款取款憑│再依被告之指示將│
│  │        │        │          │條1張後，交付予該 │款項轉入李茜莉之│
│  │        │        │          │行編號293272號櫃檯│00000000000000號│
│  │        │        │          │人員辦理領款，以為│。              │
│  │        │        │          │行使。            │                │
├─┼────┼────┼─────┼─────────┼────────┤
│4 │李合榮  │96年7月 │中壢興國郵│以其持有中之存摺、│該櫃櫃檯人員員依│
│  │        │17日    │局0000000 │印鑑章，以李合榮之│被告所製作之左述│
│  │        │        │號        │名義偽造10萬0030元│取款憑條領出現金│
│  │        │        │          │之郵政存簿儲金提款│後，依被告之指示│
│  │        │        │          │單1張後，交付櫃檯 │將款項轉至李宗仁│
│  │        │        │          │人員提領款項，以為│上海銀行檯人新店│
│  │        │        │          │行使。            │分行0000000000號│
│  │        │        │          │                  │帳戶內。        │
└─┴────┴────┴─────┴─────────┴────────┘
附表二:
┌─┬────┬────┬─────┬─────────┬────────┐
│編│戶    名│時    間│帳      戶│行   為   方   式 │領得之金額及流向│
│號│        │        │          │                  │                │┌
├─┼────┼────┼─────┼─────────┼────────┤
│1 │李邱鳳娘│96年6月 │上海商銀新│以其所持有中之存摺│該銀行櫃檯人員將│
│  │        │20日    │店分行綜合│及印鑑章，以李邱鳳│定存12筆解約後得│
│  │        │        │存款帳戶29│娘之名義，先後偽造│現金合計850萬422│
│  │        │        │0000000000│定存解約單1張（含 │4元，直接轉入李 │
│  │        │        │61號      │12筆定存）及200萬 │邱鳳娘之00000000│
│  │        │        │          │元之活期性存款取款│162083號活期存款│
│  │        │        │          │憑條1張後，同時交 │內。再依被告所製│
│  │        │        │          │付予該行編號293157│作之左述取款憑條│
│  │        │        │          │號櫃檯人員辦理定存│將活期存款帳戶內│
│  │        │        │          │解約及領款以為行使│之200萬元領出， │
│  │        │        │          │。                │並轉至李宗仁上海│
│  │        │        │          │                  │商銀店分行292030│
│  │        │        │          │                  │00000000號帳戶  │
│  │        │        │          │                  │。              │
├─┼────┼────┼─────┼─────────┼────────┤
│2 │李邱鳳娘│96年7月 │同上      │以其所持有中之存摺│該櫃檯人員依被告│
│  │        │16日    │          │及印鑑章，以李邱鳳│所製作之左述取款│
│  │        │        │          │娘之名義，偽造200 │憑條領出660萬後 │
│  │        │        │          │萬元、200萬元、260│。再依被告之指示│
│  │        │        │          │萬元之活期性存款取│將其中200元轉至 │
│  │        │        │          │款憑條3張後，同時 │李宗仁上海銀行店│
│  │        │        │          │交付予該行編號2932│分行000000000000│
│  │        │        │          │72號櫃檯人員辦理領│62號帳戶、將其中│
│  │        │        │          │款，以為行使      │200萬元轉李茜莉 │
│  │        │        │          │。                │之00000000000000│
│  │        │        │          │                  │號帳戶、將260萬 │
│  │        │        │          │                  │元轉至宗智之上海│
│  │        │        │          │                  │銀行新店分行2920│
│  │        │        │          │                  │0000000000帳戶內│
│  │        │        │          │                  │。該筆260萬元之 │
│  │        │        │          │                  │款項再於同年月17│
│  │        │        │          │                  │日轉至李宗仁之上│
│  │        │        │          │                  │開帳戶內。      │
├─┼────┼────┼─────┼─────────┼────────┤
│3 │李邱鳳娘│96年7月 │光復郵局  │以其持有中之存摺、│該櫃檯人員依被告│
│  │        │17日    │0000000   │印鑑章，以李邱鳳娘│所製作之左述取款│
│  │        │        │          │之名義偽造69030元 │憑條領款69030元 │
│  │        │        │          │之郵政存簿儲金提款│後，再依被告指示│
│  │        │        │          │單1張後，交付櫃檯 │將之轉至李宗仁上│
│  │        │        │          │人員提領款項，以為│海銀行店分行2920│
│  │        │        │          │行使。            │0000000000號帳戶│
│  │        │        │          │                  │內。            │
├─┼────┼────┼─────┼─────────┼────────┤
│4 │李邱鳳娘│96年7月 │上海商銀新│以其持有中之存摺、│該櫃檯人員依被告│
│  │        │24日    │店分行綜合│印鑑章，以李邱鳳娘│所製作之左述取款│
│  │        │        │存款帳戶29│之名義偽造9萬元之 │憑條，交付現金9 │
│  │        │        │0000000000│活期性存款取款憑條│萬元予被告。    │
│  │        │        │61號      │1張後，交付櫃檯人 │                │
│  │        │        │          │員提領款項，以為行│                │
│  │        │        │          │使。              │                │
└─┴────┴────┴─────┴─────────┴────────┘


司法院資訊處製作；財團法人民間司法改革基金會備份。
